【裁判字號】    98,重訴,143
【裁判日期】    990226
【裁判案由】    撤銷贈與
【裁判全文】
臺灣新竹地方法院民事判決             98年度重訴字第143號
原      告  彰化商業銀行股份有限公司
法定代理人  丁○○
訴訟代理人  丙○○
被      告  甲○○
被      告  乙○○
上  一  人
訴訟代理人  路春鴻律師
上列當事人間請求撤銷贈與事件，本院於民國99年2月10日辯論
終結，判決如下：
    主      文
被告甲○○、乙○○於民國九十七年十二月十五日就坐落新竹市
○○段一二地號土地、權利範圍十萬分之一八九三，及其上同段
一七一四建號建物、權利範圍全部所為贈與行為，及於民國九十
八年一月五日所為所有權移轉行為，均應予撤銷。
被告乙○○就上開不動產於民國九十八年一月五日以夫妻贈與為
原因所為之所有權移轉登記應予塗銷，回復為被告甲○○所有。
訴訟費用新臺幣玖萬零壹佰元由被告連帶負擔。
    事實及理由
壹、程序事項
    本件被告甲○○經合法通知，未於言詞辯論期日到場，核無
    民事訴訟法第386條各款所列情形，爰依原告聲請，由其一
    造辯論而為判決。
貳、實體事項
一、原告主張：
(一)訴外人遠達國際工程股份有限公司（下稱遠達公司）以被告
    甲○○為連帶保證人：(一)自民國97年6月11日起多次向原告
    借款，並簽立本票、保證書、授信約定書，部分債務已屆期
    而尚未清償；(二)又於96年5月15日與原告簽立「國內應收帳
    款承購契約書」，約定遠達公司得出具「國內應收帳款承購
    申請書」，經原告簽發「應收帳款承購同意書」，再由遠達
    公司填具「應收帳款讓與明細表」向原告申請預支價金，如
    買方逾期未付款，遠達公司應將該應收帳款之預支價金及利
    息、費用償還原告；(三)又於98年1月15日與原告簽立「應收
    票據週轉金借款契約」約定遠達公司得出具「撥款申請書」
    、「應收票據明細表」並提供由其背書轉讓之票據，在票據
    金額8成範圍內循環借用，動用期限自98年1月15日至98年12
    月31日，並有利息、違約金之約定。經總結後，遠達公司以
    被告甲○○為連帶保證人，於98年1月5日（即下述移轉系爭
    房地之日）以前實際發生之債務，區分為一般放款共29筆，
    合計新臺幣（下同）30,845,441元，及國內應收帳款預支價
    金共5筆，合計19,600,000元，總計50,445,441元（詳如證
    物9至15），該金額與原告報送財團法人金融聯合徵信中心
    有關被告甲○○之保證債務相符（如證物8）。
(二)上開債務迭經原告催討未果，被告甲○○既為遠達公司之連
    帶保證人，依法應對遠達公司之債務負連帶給付之責。而被
    告甲○○於97年度之收入與財產僅31,189,169元，竟於97年
    12月15日將其所有坐落新竹市○○段12地號土地（面積853
    平方公尺、權利範圍1893/100000）及同段1714建號建物（
    權利範圍全部）（下稱系爭房地），無償贈與其妻被告乙○
    ○，並於98年1月5日由新竹市地政事務所以「夫妻贈與」為
    原因完成所有權移轉登記（如證物5）。被告甲○○對原告
    所負債務拒不清償，被告間就系爭房地之贈與行為已使原告
    之債權有履行不能或履行困難之情形，因而損害原告債權，
    爰依民法第244條第1項、第4項規定，請求撤銷被告間之贈
    與行為及所有權移轉登記行為，並將被告間就系爭房地於98
    年1月5日所有權移轉登記予以塗銷，回復登記為被告甲○○
    所有。
(三)對被告抗辯之陳述：被告乙○○辯稱上開移轉行為，係被告
    甲○○為履行其對被告乙○○之債務，作為贍養費及扶養子
    女之費用，且撤銷權之成立應以全體債務人陷於無資力為必
    要，原告之債務人尚有主債務人遠達公司及另二位連帶債務
    人陳浩林、陳忠平，不得僅以遠達公司屆期未清償，即認全
    體債務人均陷於無資力云云，惟民法第758條、土地法第43
    條規定為維護交易安全，賦予土地登記之公示力及公信力，
    參照系爭不動產登記謄本，被告乙○○取得所有權登記原因
    係夫妻贈與，又被告間係於98年1月5日就系爭房地為移轉登
    記，卻遲至98年4月24日離婚，時間相差3月又20日之久，顯
    見被告間移轉系爭房地係脫產行為，並非作為贍養費與扶養
    子女之費用。且民法第1057條明示贍養費請求之要件為：無
    過失之一方、經法院判決離婚、因而陷於生活困難者，然被
    告間係兩願離婚，不符上開要件，被告甲○○對被告乙○○
    自無給付贍養費之義務，所辯顯與事實不符等語。
(四)並聲明：如主文所示。
二、被告之抗辯：
(一)被告乙○○辯稱：
  1.由原告所提本票、保證書、授信約定書，固可證明遠達公司
    向原告借款而被告甲○○為借款債務之連帶保證人，但不足
    以看出何以清償期屆至未如期清償，以原告所稱「國內應收
    帳款承購契約書」、「應收票據週轉金借款契約」為例，原
    告並未說明何以遠達公司質押予原告而預支價金的各該應收
    工程款債權或票據未能兌現的原因及金額若干。有害於債權
    之事實，須於行為時存在，依原告所提出「授信戶全行放款
    資料一覽表」，原告放款予遠達公司之19筆款項中，僅6筆
    是發生在被告甲○○將系爭房地移轉予被告乙○○前，依當
    時遠達公司之經營狀況，被告甲○○實無逃避保證債務詐害
    原告債權之必要。
  2.被告甲○○將系爭房地移轉予被告乙○○，實為履行對被告
    乙○○的債務，因被告前為夫妻，多年來感情不睦，於移轉
    系爭房地前，雙方即討論離婚事宜，被告甲○○同意給付被
    告乙○○1500萬元及系爭房地，作為贍養費與扶養子女的費
    用，是被告甲○○將系爭房地移轉予被告乙○○係為履行債
    務，並非無償。被告乙○○於取得系爭房地時，並不知悉遠
    達公司與原告間的借款債務，亦不知被告甲○○係遠達公司
    與原告間借款債務的連帶保證人。
  3.又所謂害及債權，謂因債務人之行為，致債權不能獲得滿足
    ，換言之，因債務人之行為而致積極的減少財產或消極的增
    加債務，因而使債權陷於清償不能或困難或遲延之狀態，若
    債務人雖為減少財產或增加債務之行為，而其資產、信用及
    勞務等，尚足以清償債務時，對於債權既無妨礙，自不得撤
    銷之。雖最高法院45年台上字第1316號判例認為行使撤銷權
    不以債務人陷於無資力為必要，然就撤銷權制度沿革，撤銷
    權之行使乃以保全債務人之共同擔保即責任財產為目的，苟
    其責任財產尚足以清償債務，債權之擔保即無欠缺，如不以
    債務人之無資力為要件，顯係逾越撤銷權制度之原有機能。
    且所謂債務人，應指對債權人負清償責任的全部債務人，包
    括主債務人及連帶保證人，本件借款除被告甲○○外，尚有
    主債務人遠達公司及另二位連帶保證人陳浩林、陳忠平，原
    告僅以遠達公司屆期未獲清償借款，即認全體債務人皆陷於
    無資力，進而認被告甲○○將系爭房地移轉予被告乙○○係
    詐害債權，容屬率斷。原告請求撤銷被告乙○○取得系爭房
    地的移轉行為，顯屬無懼等語。
  4.並聲明：駁回原告之訴。
(二)被告甲○○經合法通知，未於言詞辯論期日到場，亦未提出
    書狀作何答辯或陳述。
三、兩造不爭執之事項（見99年1月4日筆錄）：
(一)被告甲○○於97年12月15日將新竹市○○段12地號土地、權
    利範圍1893/100000及其上同段1714建號建物(即門牌號碼新
    竹市○○路63號10樓之2)所有權全部，以贈與為原因移轉予
    被告乙○○，並於98年1月5日完成登記，有土地謄本、建物
    謄本及異動索引可參（見卷第65-69頁）。
(二)被告二人原為夫妻關係，於98年4月24日登記離婚，有被告
    全戶戶籍資料查詢結果可參（見卷第254頁）。
(三)訴外人遠達國際工程股份有限公司以被告甲○○為連帶保證
    人與原告成立下列契約。(一)向原告借款，簽立本票、保證書
    、授信約定書；(二)與原告簽立「國內應收帳款承購契約書」
    ，約定遠達公司得出具「國內應收帳款承購申請書」，經原
    告簽發「應收帳款承購同意書」，再由遠達公司填具「應收
    帳款讓與明細表」向原告申請預支價金，如買方逾期未付款
    ，遠達公司應將該應收帳款之預支價金及利息、費用償還原
    告；(三)與原告簽立「應收票據週轉金借款契約」約定遠達公
    司得出具「撥款申請書」、「應收票據明細表」並提供由其
    背書轉讓之票據，在票據金額8成範圍內循環借用，動用期
    限自98.1.15-98.12.31，並有利息、違約金約定。有本票、
    保證書、授信約定書、國內應收帳款承購契約書、承購申請
    書、承購同意書、應收帳款讓與明細表、發票、額度動用確
    認書兼撥款證明、發票逾期明細表、應收票據週轉金借款契
    約、撥款申請書兼債權憑證等文件為證（見卷第9-60頁）。
(四)被告甲○○97年度薪資所得與財產共計31,189,169元，有被
    告甲○○之財政部財產歸屬資料清單、97年度綜合所得稅各
    類所得資料清單及稅務電子閘門財產所得調件明細表可佐（
    見卷第70-73、79-84頁）。
(五)於98年1月5日以前，遠達公司對原告所負已到期而未清償之
    債務，一般放款共29筆，為30,845,441元，國內應收帳款預
    支價金共5筆，為19,600,000元，合計共50,445,441元，有
    一般放款資料表、國內應收帳款預支價金資料表、客戶往來
    帳戶一覽表、放款戶資料一覽表查詢、往來明細查詢、應收
    帳款未銷帳明細表、應收帳款撥款明細表可參（見卷第120-
    226頁）。
四、得心證之理由：
    原告主張被告甲○○以夫妻贈與為原因移轉系爭房地予被告
    乙○○，已害及其債權等語，為被告乙○○所否認，是本件
    爭執厥在於：被告間就系爭房地之移轉，是贈與，抑或是作
    為贍養費及子女扶養費之代價？關於連帶債務，是否需全體
    連帶債務人與主債務人均陷於無資力，始可謂害及債權人之
    債權？原告主張被告間移轉行為已害及其債權，有無理由？
    茲分敘如下。
(一)按債務人所為之無償行為，有害及債權者，債權人得聲請法
    院撤銷之；債務人所為之有償行為，於行為時明知有損害於
    債權人之權利者，以受益人於受益時亦知其情事者為限，債
    權人得聲請法院撤銷之；債務人之行為非以財產為標的，或
    僅有害於以給付特定物為標的之債權者，不適用前二項之規
    定；債權人依第1項或第2項之規定聲請法院撤銷時，得並聲
    請命受益人或轉得人回復原狀；但轉得人於轉得時不知有撤
    銷原因者，不在此限，民法第244條定有明文。又債務人之
    行為有害及債權之事實，必須於行為時存在，倘債務人於行
    為時仍有足以清償債務之財產，僅因日後之經濟變動，致其
    財產減少不足清償債務者，尚難認其行為係有害及債權之行
    為（最高法院92年台上字第821號判決參照）；且所謂害及
    債權，乃指債務人之行為，致積極的減少財產，或消極的增
    加債務，因而使債權不能獲得清償之情形，若債權人之債權
    ，因債務人之行為，致有履行不能或困難之情形者，即應認
    為有損害於債權人之權利，並不以債務人因其行為致陷於無
    資力為限（最高法院81年台上字第207號判決、45年台上字
    1316號判例意旨參照）；民法第244條撤銷權之客體包括債
    務人之債權行為及物權行為，債權人行使此種撤銷權時，並
    可同時訴請撤銷債務人之債權及物權行為（最高法院42年台
    上字第323號、48年台上字1750號判例意旨亦可參照）。
(二)被告甲○○於97年12月15日將系爭房地以夫妻贈與為原因移
    轉予被告乙○○，由新竹市地政事務所於98年1月5日完成登
    記等情，為兩造所不爭執，復有土地謄本、建物謄本及異動
    索引可參；苟系爭房地之移轉確因被告甲○○為履行對被告
    乙○○之贍養費及子女扶養費所致，何以被告間未透過買賣
    約定價金並以價金折抵若干贍養費或子女扶養費之明確方式
    ，以杜絕將來爭議，竟捨此而為無償之贈與？已有可疑；何
    況就贍養費部分，依民法第1057條規定，僅夫妻無過失之一
    方，因判決離婚而陷於生活困難者，始得向他方請求給與相
    當之贍養費，本件被告間係於98年4月24日合意離婚而非判
    決離婚，被告乙○○是否屬無過失之一方，是否陷於生活困
    難，亦未可知，在在與贍養費請求之法定要件不符；另就子
    女扶養費部分，被告乙○○亦未曾說明有幾位子女需扶養、
    應受扶養之程度如何、被告二人各自負擔比例多寡，以及何
    以由被告乙○○以自己名義（而非子女名義）受領系爭房地
    等種種疑問，均難採信被告乙○○前開抗辯為真實。本件仍
    應依土地及建物謄本所載，認系爭房地乃被告甲○○無償贈
    與被告乙○○，應適用民法第244條第1項而不受同條第2項
    限制。
(三)其次，遠達公司以被告甲○○為連帶保證人向原告借款，並
    以國內應收帳款預支價金，於98年1月5日以前，對原告所負
    已到期而未清償之債務，包含一般放款29筆，為30,845,441
    元，國內應收帳款預支價金5筆，為19,600,000元，合計共
    50,445,441元，而被告甲○○97年度薪資所得與財產合計僅
    31,189,169元等情，業如前述，被告甲○○之財產顯已不足
    清償對原告之連帶保證債務，其於98年1月5日將系爭房地移
    轉予被告乙○○，係更積極減少自己之財產，致其履行對原
    告之債務不能或有困難，原告之債權更加無法獲得滿足，應
    認其贈與行為已害及原告之債權無疑。至於在連帶債務，債
    權人對於一連帶保證人詐害行為之撤銷權，是否須全體連帶
    債務人與主債務人均陷於無資力，始可謂害及債權人之債權
    ？按數人負同一債務，明示對於債權人各負全部給付之責任
    者，為連帶債務，民法第272條第1項已有明文；又連帶債務
    人對於債權人應各負全部給付之責，是在債務未受清償前，
    連帶債務人中之一人所為之詐害行為，債權人自得對之依民
    法第244條第1項、第2項之規定撤銷之，至於其他連帶債務
    人有資力與否，在所不問，有最高法院88年台上字第1302號
    判決意旨可供參照。本件主債務人遠達公司於98年1月5日以
    前既已積欠原告達50,445,441元，被告甲○○為遠達公司之
    連帶保證人，原告自得向其請求清償全部債務，而在被告甲
    ○○將系爭房地贈與被告乙○○而害及原告債權時，遠達公
    司是否尚有其他連帶保證人，其他連帶保證人是否均陷於無
    資力，均不影響原告之撤銷權。是被告乙○○前開抗辯，亦
    非有理。
(四)綜前所述，被告間之贈與行為已害及原告債權，依首揭規定
    及說明，原告自得訴請撤銷被告間就系爭房地所為贈與之債
    權行為及移轉所有權之物權行為，並將被告乙○○所為之所
    有權移轉登記予以塗銷。從而，原告依民法第244條第1項、
    第4項本文規定，請求判決如主文所示，為有理由，應予准
    許。本院並依職權確定訴訟費用額為90,100元。
五、據上論結，本件原告之訴為有理由，依民事訴訟法第85條第
    2項、第87條第1項、第385條第1項前段，判決如主文。
中    華    民    國    99    年    2     月    26    日
                  民事第二庭  審判長法  官  王銘勇
                                    法  官  吳靜怡
                                    法  官  梁智賢
以上正本係照原本作成。
如對本判決上訴，須於判決送達後20日內向本院提出上訴狀。
中    華    民    國    99    年    2     月    26    日
                                    書記官  黃詩傑

司法院資訊處製作；財團法人民間司法改革基金會備份。
